臺灣高雄地方法院刑事判決
111年度審金訴字第241號
公  訴  人  臺灣高雄地方檢察署檢察官
被      告  鄭力禓


上列被告因詐欺等案件，經檢察官提起公訴（110年度偵字第261
8號、第6124號），被告於本院準備程序中，對被訴事實為有罪
之陳述，經本院合議庭裁定由受命法官獨任進行簡式審判程序，
判決如下：   
    主  文
甲○○犯三人以上共同詐欺取財罪，處有期徒刑壹年。未扣案之犯
罪所得新臺幣壹佰伍拾元沒收之，於全部或一部不能沒收時，追
徵其價額。
    事  實
一、甲○○與乙○○（乙○○所涉加重詐欺取財罪嫌部分，另行審結）
    加入由姓名、年籍不詳，綽號「老頑固」、「國彬」、「To
    ny」之成年人（均無證據證明為未成年人）等人所組成之詐
    欺集團犯罪組織，並以提供金融機構帳戶，並代為收取、提
    領款項，完成提領工作，將款項交付予「老頑固」所指定之
    收款者，可獲得提領金額之百分之0.3至0.5報酬。而其與該
    詐欺集團之成年人成員共同意圖為自己不法所有，基於三人
    以上共同犯詐欺取財及洗錢之犯意聯絡，先由甲○○提供其名
    下之渣打國際商業銀行帳號00000000000000000號帳戶（下
    稱上開渣打銀行帳戶）、上海商業儲蓄銀行帳號0000000000
    000000000號帳戶（下稱上海銀行帳戶）之存摺、提款卡交
    付與乙○○保管，乙○○再將前揭帳戶資料以微信訊息方式，傳
    送予「老頑固」使用。另「國彬」則於109年8月下旬，傳送L
    INE訊息予丁○○，向丁○○謊稱：加入投資平台Meta Trader5
    投資美金，保證獲利、穩賺不賠，丁○○需依平台經理「Tony
    」指示，將投資款項匯入指定帳戶云云。嗣「Tony」則佯為
    前揭平台經理，利用LINE與丁○○聯繫投資款收受事宜，致丁○○陷於錯誤，於109年9月7日14時30分許，匯入新臺幣（下
    同）3萬元至上開渣打銀行帳戶內。而詐欺集團成員於109年
    9月7日14時55分許，利用渣打國際商業銀行網路銀行，將前
    揭款項轉匯至上開上海銀行帳戶後，「老頑固」旋指示乙○○
    駕車附載甲○○，前往新竹縣○○市○○○路○○段000號之上海商業
    儲蓄銀行竹北分行，臨櫃提領前揭款項。甲○○於109年9月7
    日15時16分許，在上海商業儲蓄銀行竹北分行內，臨櫃提領
    上海銀行帳戶內前揭款項，再交付與乙○○，乙○○抽取報酬後
    ，將之交付與「老頑固」所指定之收款者，以此方式製造金
    流之斷點，並掩飾、隱匿該犯罪所得，而甲○○、乙○○因此分
    別獲得150元、90元之報酬。嗣丁○○發覺遭詐騙而報警處理
    ，經警循線查悉上情。
二、案經丁○○訴由臺南市政府警察局白河分局報告臺灣高雄地方
    檢察署檢察官偵查起訴。
    理  由
壹、程序部分：
    被告甲○○所犯為死刑、無期徒刑、最輕本刑3年以上有期徒
    刑以外之罪，亦非屬高等法院管轄之第一審案件，其於本院
    準備程序中，對被訴事實為有罪之陳述，經告知簡式審判程
    序之旨，並聽取檢察官、被告之意見後，本院合議庭依刑事
    訴訟法第273條之1第1項裁定進行簡式審判程序，是本案之
    證據調查，依同法第273條之2之規定，不受同法第159條第1
    項、第161條之2、第161條之3、第163條之1及第164條至第1
    70條所規定證據能力認定及調查方式之限制。
貳、認定犯罪事實所憑之證據及理由：
    前揭事實，業據被告甲○○於本院審理時坦承不諱，核與證人
    乙○○於偵訊之證述情節相符，另經證人丁○○於警詢時證述明
    確，並有渣打國際商業銀行股份有限公司110年7月12日渣打
    商銀字第1100023603號函及附件開戶申請書、109年11月26
    日渣打商銀字第1090047024號函及附件客戶基本資料、活期
    性存款歷史名細、110年11月26日渣打商銀字第1100042635
    號函、上海商業儲蓄銀行台北票據匯款處理中心110年7月2
    日上票字第1100013927號函及附件存款開戶及各項服務申請
    書、110年11月26日上票字第1100027705號函及附件帳戶交
    易明細、110年12月15日上票字第1100029132號函及附件取
    款憑條與電腦登錄單、臺灣高雄地方檢察署電話紀錄單、丁○○所有之國泰世華商業銀行帳號00000000000000號帳戶之存
    簿內頁、丁○○與網路通訊軟體LINE暱稱「國彬」、「Tony」
    間對話紀錄、內政部警政署反詐騙諮詢專線紀錄表、高雄市
    政府警察局岡山分局前峰派出所受理詐騙帳戶通報警示簡便
    格式表、受理各類案件紀錄表、受理刑事案件報案三聯單各
    1份附卷可憑，足認被告之自白與事實相符，故本件事證明
    確，被告前揭犯行，堪以認定，應依法論科。
參、論罪部分：
一、按共同正犯，係共同實行犯罪行為之人，在合同意思範圍內
    ，各自分擔犯罪行為之一部，相互利用他人之行為，以達其
    犯罪之目的，其成立不以全體均參與實行犯罪構成要件之行
    為為必要；而共同正犯間，非僅就其自己實行之行為負其責
    任，並在犯意聯絡之範圍內，對於其他共同正犯所實行之行
    為，亦應共同負責（參照最高法院98年度台上字第5286號判
    決意旨）。而電話、網路詐騙之犯罪型態，自架設跨國遠端
    遙控電話或網路電話，至發送不實訊息、收集取得人頭帳戶
    、撥打電話實施詐騙、指示被害人匯款、自人頭帳戶提領款
    項、取贓分贓等各階段，係需由多人縝密分工方能完成之集
    團性犯罪。查：被告甲○○雖僅從事提供帳戶及提領詐欺贓款
    之工作，然該集團詐欺之犯罪型態，係由多人分工方能完成
    ，倘其中某一環節脫落，將無法順利達成詐欺結果，該集團
    成員雖因各自分工不同而未自始至終參與其中，惟其所參與
    之部分行為，仍係利用集團其他成員之行為，以遂行犯罪目
    的，是以被告甲○○主觀上既有參與詐欺犯罪之認識，客觀上
    亦有行為之分工，自應對各該參與之不法犯行及結果共同負
    責。
二、核被告甲○○前揭所為，係犯刑法第339條之4第1項第2款之三
    人以上共同詐欺取財罪，及違反洗錢防制法第14條第1項之
    一般洗錢罪。　　
三、被告甲○○與乙○○、「老頑固」、「國彬」、「Tony」等詐欺
    集團之成年人成員，對本案犯行，有犯意聯絡及行為分擔，
    應論以共同正犯。
四、被告甲○○係以一行為同時觸犯三人以上共同詐欺取財罪、一
    般洗錢罪之兩罪名，為想像競合犯，應依刑法第55條規定，
    從一重之三人以上共同詐欺取財罪處斷。
五、按想像競合犯之處斷刑，本質上係「刑之合併」。其所謂從
    一重處斷，乃將想像競合犯組成之評價上數罪，合併為科刑
    一罪，其所對應之刑罰，亦合併其評價上數罪之數法定刑，
    而為一個處斷刑。易言之，想像競合犯侵害數法益者皆成立
    犯罪，論罪時必須輕、重罪併舉論述，同時宣告所犯各罪名
    ，包括各罪有無加重、減免其刑之情形，亦應說明論列，量
    刑時併衡酌輕罪部分量刑事由，評價始為充足，然後依刑法
    第55條前段規定「從一重處斷」，非謂對於其餘各罪可置而
    不論。因此，法院決定處斷刑時，雖以其中最重罪名之法定
    刑，做為裁量之準據，惟於裁量其輕重時，仍應將輕罪合併
    評價在內（最高法院108年度台上字第4405、4408號判決意
    旨參照）。查：被告對於違反洗錢防制法部分，於審判中自
    白犯行，本應依洗錢防制法第16條第2項之規定減輕其刑，
    惟被告所犯之一般洗錢罪，因屬想像競合犯其中之輕罪，因
    想像競合犯之關係而從一重之三人以上共同詐欺取財罪處斷
    ，上開輕罪之減輕其刑事由，未形成處斷刑之外部性界限，
    然依前揭說明，仍應由本院於依刑法第57條規定量刑時，審
    酌上開輕罪之減輕其刑事由，作為被告量刑之有利因子，先
    與敘明。
肆、科刑部分：
    本院審酌被告甲○○不思循正途賺取所需，僅因貪圖私利，即
    甘為詐欺集團組織吸收，與前述詐欺集團成員分工，而從事
    上開犯行，動機及行為均可議；惟考量被告自始坦承犯行；
    參以被告係提供其自己帳戶作為詐欺集團轉帳之用，及提款
    詐欺款項，為警查獲之風險，較匿名施以詐術之話務手為高
    ，應予不同評價；又如前所載，被告有自白洗錢之犯行，應
    作為被告量刑之有利因子；復思以被告於警詢時自述之智識
    程度、家庭生活狀況等一切情狀，量處如主文所示之刑。
伍、本件被告甲○○可獲得提領金額之0.5％之利益乙節，業據被告
    甲○○於審理時供述在卷（見審金訴卷第91頁），是以本件被
    告甲○○提領金額3萬元之0.5％為150元，雖未扣案，仍應依刑
    法第38條之1第1項前段、第3項規定，諭知沒收，於全部或
    一部不能沒收時，追徵其價額。
陸、不另為免訴諭知部分：
一、起訴意旨另以：被告甲○○基於參與犯罪組織之不確定犯意，
    於109年8月底起，參與「老頑固」及其所指定之姓名年籍不
    詳收款者、姓名年籍不詳、網路通訊軟體LINE暱稱「國彬」
    、網路通訊軟體LINE暱稱「Tony」之成年人、其他真實姓名
    年籍不詳成年成員等3人以上所組成，以實施詐術為手段，
    具有持續性、牟利性之有結構性詐欺集團犯罪組織，亦構成
    組織犯罪防制條例第3條第1項後段之參與犯罪組織罪嫌等語
    。
二、按①若行為人於參與同一詐欺集團之多次加重詐欺行為，因
    部分犯行發覺在後或偵查階段之先後不同，肇致起訴後分由
    不同之法官審理，為裨益法院審理範圍明確、便於事實認定
    ，即應以數案中「最先繫屬於法院之案件」為準，以「該案
    件」中之「首次」加重詐欺犯行與參與犯罪組織罪論以想像
    競合。縱該首次犯行非屬事實上之首次，亦因參與犯罪組織
    之繼續行為，已為該案中之首次犯行所包攝，該參與犯罪組
    織行為之評價已獲滿足，自不再重複於他次詐欺犯行中再次
    論罪，俾免於過度評價及悖於一事不再理原則。至於「另案
    」起訴之他次加重詐欺犯行，縱屬事實上之首次犯行，仍需
    單獨論以加重詐欺罪，以彰顯刑法對不同被害人財產保護之
    完整性，避免評價不足（最高法院109年度台上字第3945號
    刑事判決意旨參照）。②案件曾經判決確定者，應諭知免訴
    之判決，刑事訴訟法第302條第1款定有明文。
三、經查：
㈠、被告甲○○參與之詐欺集團，乃係三人以上，以實施詐術為手
    段所組成具有持續性、牟利性之有結構性組織之犯罪組織，
    在未脫離或解散該組織前，其違法行為，仍繼續存在，即行
    為之繼續，而屬單純之一罪，是被告甲○○藉由該參與犯罪組
    織之繼續犯之實行，而遂行其後之詐欺犯行，其犯罪目的單
    一，且具有行為局部之同一性，應只就被告參與犯罪組織後
    之首次詐欺取財犯行，論處參與犯罪組織罪嫌。
㈡、然被告甲○○參與本詐欺集團之犯行，曾有前案於110年9月9日
    即繫屬在臺灣桃園地方法院，由臺灣桃園地方法院以110年
    度審易字第1346號、111年度審金訴字第193號審理後，認定
    被告參與之詐欺集團成員對李宗諺、李秋環、李美藝施以詐
    騙，論處被告甲○○涉犯三人以上共同詐欺取財罪，各判處有
    期徒刑1年、1年4月、1年4月，於111年7月8日確定等節，有
    前揭判決、臺灣高等法院被告前案紀錄表各1份存卷可參。
㈢、而本案被告甲○○所涉犯行，是於111年5月16日繫屬於本院，
    有臺灣高雄地方檢察署函文1份存卷可查（見審金訴卷第5頁
    ），故本案並非被告甲○○參與犯罪組織後最先繫屬之案件，
    依前開最高法院判決意旨，為避免重複評價，當無從將被告
    甲○○此部分參與犯罪組織行為，割裂再另論一參與犯罪組織
    罪，揆諸前揭說明，本案被告甲○○被訴此部分參與犯罪組織
    ，自應為前案確定判決效力所及，原應為免訴之判決，惟此
    部分罪嫌與前開經本院論罪科刑之三人以上共同詐欺取財部
    分，有想像競合犯之裁判上一罪關係，爰不另為免訴之諭知
    。　　　　
據上論斷，應依刑事訴訟法第273條之1第1項、第299條第1項前
段，洗錢防制法第14條第1項、第16條第2項，刑法第11條前段、
第28條、第339條之4第1項第2款、第55條前段、第38條之1第1項
前段、第3項，刑法施行法第1條之1第1項，判決如主文。　　
本案經檢察官丙○○提起公訴，檢察官范文欽到庭執行職務。
中　　華　　民　　國　　111 　年　　8 　　月　　11　　日
                  刑事第五庭      法  官  陳川傑
以上正本證明與原本無異。
如不服本判決應於收受本判決後20日內向本院提出上訴書狀，並
應敘述具體理由。其未敘述上訴理由者，應於上訴期間屆滿後20
日內向本院補提理由書狀（均須按他造當事人之人數附繕本）「
切勿逕送上級法院」。
中　　華　　民　　國　　111 　年　　8 　　月　　11　　日
                                  書記官  黃挺豪
附錄本案論罪科刑之法條全文：
洗錢防制法第14條
有第二條各款所列洗錢行為者，處 7 年以下有期徒刑，併科新
臺幣 5 百萬元以下罰金。
前項之未遂犯罰之。
前二項情形，不得科以超過其特定犯罪所定最重本刑之刑。
　
中華民國刑法第339條之4
犯第 339 條詐欺罪而有下列情形之一者，處 1 年以上 7 年以
下有期徒刑，得併科 1 百萬元以下罰金：
一、冒用政府機關或公務員名義犯之。
二、三人以上共同犯之。
三、以廣播電視、電子通訊、網際網路或其他媒體等傳播工具，
    對公眾散布而犯之。
前項之未遂犯罰之。